【裁判字號】    95,保險,44
【裁判日期】    990416
【裁判案由】    給付保險金
【裁判全文】
臺灣高雄地方法院民事判決              95年度保險字第44號
原      告  宏偉營造工程有限公司
法定代理人  乙○○
訴訟代理人  蔡錫欽律師
複代理人    李建宏律師
            許龍升律師
            蘇勝嘉律師
被      告  富邦產物保險股份有限公司
法定代理人  甲○○
訴訟代理人  李勝雄律師
            廖蕙芳律師
上列當事人間給付保險金事件，本院於民國99年3月16日言詞辯
論終結，判決如下：
 主      文
原告之訴及假執行之聲請均駁回。
訴訟費用由原告負擔。
  事實及理由
一、原告主張：原告於民國87年5 月18日承攬交通部鐵路管理局
    （原名：臺灣省鐵路管理局，下稱鐵路局）之「配合高雄港
    聯外鐵路改善計畫」工程（下稱系爭工程），並於簽訂契約
    後，於87年5 月20日向被告辦理「營造綜合保險」之投保，
    而簽定營造綜合保險契約（下稱系爭保險契約），包括對於
    第三人之責任險，其保單基本條款第2 條並針對營造工程第
    三人意外責任險規定，即「被保險人在施工處所及毗鄰，地
    區，於保險期間內因營建本保險契約承保工程發生意外事故
    ，致第三人體傷、死亡或財物受有損害，被保險人依法應負
    賠償責任而受賠償請求時，除約定不保事項外，本公司對被
    保險人負保險之責」，保險期間自87年5 月20日至88年5 月
    20日止，保險總金額為新台幣（下同）22,685,714元，於上
    述系爭工程施工中，因下包商通利運輸有限公司僱用之司機
    林光欽於87年7 月28日13時26分駕駛JF-807號砂石大貨車載
    運廢土，在基隆站起點37 3公里55公尺處，因倒車不慎，撞
    及鐵路局自強號列車，造成鐵路局損失。按系爭營造綜合保
    險第三人意外責任險，兩造約定每一事故財物損失為300 萬
    元，每一事故體傷或死亡為300 萬元（自付額5,000 元），
    依保險基本條款第12條所定之保險金額最高限額，原告自得
    請求被告應給付下列第三人意外責任保險金4,378,672 元，
    包括：(1)每一事故財物損害最高額3,000,000 元。(2)醫療部
    分1,378,972 元（包括旅客醫療慰問金126,724 元+ 員工醫
    療慰問金8,945 元+ 員工慰問金20,000元+ 薪津損害1,158,
    00 3元- 自付額5,000 ＝1,378,672 元），共計4,378,672
    元。因原告與鐵路局間之給付工程款事件訴訟中，鐵路局就
    其損害賠償主張與本件「配合高雄港聯外鐵路改善計畫工程
    」（大湖站場排水改善部分）」工程款互為抵銷，嗣經臺灣
    高等法院95年度重上更(一)字第16號判決核計抵銷之損害賠償
    金額為19,784,6814 元，足證本件營造綜合保險單基本條款
    第2 條所約定之保險事故既已發生，被告依約自應給付原告
    第三人意外責任保險金，爰依系爭保險契約及保險法第90條
    之規定，請求被告給付保險金300 萬元。並聲明：(一)被告應
    給付原告4,378,672 元，及自起訴狀繕本送達之翌日起至清
    償日止，按年息5%計算之利息。(二)願供擔保，請准宣告假執
    行。
二、被告則以：依據兩造簽定之營造綜合保險契約之「營造工程
    第三人意外責任險」第9 條第1 項特別不保事項第(四)款明定
    ：「因所有、管理或使用下列財物所致之賠償責任...2、領
    有公路行車執照之車輛及其裝載之財物」規定，本件鐵路局
    所受之損害，係肇因原告之下包商通利運輸有限公司僱用之
    司機林光欽駕駛領有車牌JF-807號行車執照之砂石大貨車車
    輛所致者，依上開保險單之規定，被告當然對因林光欽之過
    失所致之損失，不負給付保險理賠金責任，並聲明：(一)請求
    駁回原告之訴。(二)如受不利益之判決，願供擔保請准宣告免
    為假執行。
三、經查：兩造曾於87年5 月20日訂定營造綜合保險契約，被保
    險人為原告及其主次承包商，保險範圍為原告所承攬之「配
    合高雄港聯外鐵路改善計畫」工程，保險期間自87年5 月20
    日零時起至88年5 月20日24時止。嗣於保險期間內之87年7
    月28日13時26分，本件工程之次承包商通利運輸有限公司招
    請載運工程廢土之砂石車司機林光欽駕駛車牌號碼JF-807號
    之砂石大貨車，因倒車不慎撞及鐵路局自強號列車等情，為
    兩造所不爭執，並有0506字第87CA000094號營造綜合保險單
    影本在卷可憑，自堪信實。茲原告主張本件被害人鐵路局受
    有上開意外損失，既於保險期間內在原告之施工處所發生，
    且鐵路局已於另案中主張上開損失與其可向鐵路局請求之工
    程款抵銷，可見其已以對鐵路局履行賠償責任，則被告自應
    履行保險契約義務等情，則為被告所否認，並以前揭情詞為
    辯。是審酌兩造之陳述，本院認本件首要釐清者，即在於系
    爭事故是否屬被告之承保範圍？
  (一)按兩造所簽訂之上開營造綜合保險單第1 章規定之承保範圍
    包括有二：即第1 條「營造工程財物損失險」；第2 條「營
    造工程第三人意外責任險」。而本件原告向被告請求之基礎
    ，亦係根據上開保險單第1 章第2 條之「營造工程第三人意
    外責任險」之規定，即「被保險人在施工處所及毗鄰地區，
    於保險期間內因營建本保險契約承保工程發生意外事故，致
    第三人體傷、死亡或財物受有損害，被保險人依法應負賠償
    責任而受賠償請求時，除約定不保事項外，本公司對被保險
    人負保險之責」，因而如認原告受雇人林光欽之過失而造成
    第三人即鐵路局損害之發生，則依上開保險單第1 章第2 條
    之規定，被告即應負理賠責任。然細譯上開保險單第2 條之
    規定，其另有約定不保事項，即上開保險單第1 章第9 條「
    營造工程第三人意外責任險特別不保事項」〈第二條營造工
    程第三人意外責任險之承保範圍不包括下列各項：(四)因領有
    公路行車執照之車輛所致之賠償責任〉，是領有公路行車執
    照之車輛所致之賠償責任，乃屬營造工程第三人意外責任險
    特別不保事項。是此，既然本件肇事之JF-807號大貨車乃領
    有行車執照，且上述大貨車為原告所管理使用等事，亦為兩
    造所不爭執，是依上開保險單之約定，本件肇事車輛JF-807
    號大貨車對第三人即鐵路局所致之賠償責任，乃屬營造工程
    第三人意外責任險之特別不保事項。雖原告主張兩造簽定之
    營造綜合保險契約之「營造工程第三人意外責任險」第9 條
    第1 項特別不保事項第(四)款，應僅限於「車輛」及其裝運之
    「財物」之損害不賠云云，然上述不保事項第(四)款係明文規
    定：「因所有、管理或使用公路行車執照之車輛，所致之『
    賠償』責任」等語，既然是寫明「賠償責任」，當然是指因
    該車輛所致對他人損失之賠償責任，而非指該車輛自身之「
    損害」自明，是此，原告上開主張，誠無理由。
  (二)再者，系爭保險契約基本條款第9 條規定為：「營造工程第
    三人意外責任險特別不保事項：第二條營造工程第三人意外
    責任險之承保範圍不包括下列各項（共6 項）：(一)因震動、
    土壤擾動、土壤支撐不足、地層移動或擋土失敗，損害土地
    、道路、建築物或其他財物所致之賠償責任。(二)被保險人、
    定作人及與承保工程有關廠商或同一施工處所內其他廠商、
    或上述人員之代理人、受僱人及其居住工地之家屬之體傷、
    死亡或疾病所致之賠償責任。但受僱人非在施工處所執行職
    務且與工程之設計、施工或營建管理無關者，不在此限。(三)
    被保險人、定作人及與承保工程有關廠商或同一施工處所內
    其他廠商、或上述人員之代理人、受僱人及其居住工地之家
    屬所有、管理或使用之財物、發生毀損或滅失之賠償責任。
    但受僱人非在施工處所執行職務且與工程之設計、施工或營
    建管理無關者不在此限。(四)因所有、管理或使用下列財物所
    致之賠償責任：1.各型船隻、航空器、及其裝載之財物。2.
    領有公路行車執照之車輛及其裝載之財物。但車輛經約定投
    保施工機具並載明於本保險契約者，不在此限。(五)因損害管
    線、管路、線路及其有關設施所致之賠償責任。但被保險人
    證明施工前已取得上述設施位置圖及有關資料，並於施工中
    已盡相當注意者，為修理或置換受損設施所需費用不在此限
    。(六)被保險人以契約或協議所承受之賠償責任。但縱無該項
    契約或協議存在，依法仍應由被保險人負賠償責任者，不在
    此限」，觀之上述特別之不保事項，不外是其他非營建工程
    因素所造成之危險（第1 、4 款），或定義第三人與關係人
    範圍，避免道德性危險發生之規定（第2 、3 、6 款），或
    損害可能因保險之初無法預計之損害，需特別聲明不保或非
    保險費對價範圍內之危險種類或數額（第5 款）。而本件有
    關原告下包商通利運輸有限公司僱用之司機林光欽，駕駛領
    有公路行車執照之車輛倒車施工不慎撞擊鐵路局火車，並非
    保險契約所承保之保險事故，已如前述，雖原告所繳之保費
    達93 ,870 元，惟其中保險項目有營造工程財物損失險（總
    保險金額22,685,714元，有不保施工機具設備、拆除清理費
    用等情形詳列在案）、營造工程第三人意外責任險（其內亦
    分有每1 個人體傷或死亡300 萬元、每一事故體傷或死亡
    600 萬元、每一事故財物損害300 萬元、每一事故最高賠償
    限額900 萬元、保險期間內最高賠償限額1,000 萬元）。依
    系爭保險契約之約定，倘被告對原告使用領有公路行車執照
    之車輛所致之損害亦須理賠，則自須兩造另外約定承保「施
    工器具設備」，既然兩造並無就此另約定，則被告抗辯原告
    因使用領有公路行車執照JF-807號大貨車之車輛，致造成鐵
    路局對其請求賠償之責任，屬除外不保條款等語，誠屬有理
    。
  (三)此外，依系爭保險契約基本條款第9 條第2 及第3 項之規定
    ，被保險人、定作人及與承保工程有關廠商或同一施工處所
    內其他廠商、或上述人員之代理人、受僱人及其居住工地之
    家屬之體傷、死亡或疾病所致之賠償責任及被保險人、定作
    人及與承保工程有關廠商或同一施工處所內其他廠商、或上
    述人員之代理人、受僱人及其居住工地之家屬所有、管理或
    使用之財物、發生毀損或滅失之賠償責任，均屬於營造工程
    第三人意外責任險特別不保事項。本件原告向被告請求賠償
    之範圍包括：1.鐵路局財產上損失、2.鐵路局員工體傷之損
    失及3.鐵路局以外第三人之損失。如前所述，關於鐵路局以
    外第三人之損失部分，因符合系爭契約基本條款第9 條第4
    項規定之不保事項，原告自不得請求被告依系爭保險契約，
    給付保險金；至原告另請求關於鐵路局財產上損失及員工體
    傷之損失部分，因鐵路局係系爭工程之定作人，則其因本件
    事故致受有財物損失及體傷損失，本在不保事項內。況原告
    自承系爭保險單所稱之「施工處所」包括承保管線、管路、
    線路中心線兩側30公尺以內之地區，而本件事故地點是在大
    湖火車站旁鐵路基地373 公里55公尺處，可見事故發生地點
    是在「施工處所」內，既然是在定作人「施工處所」內所發
    生之事故，自不在承保範圍內，是此，原告請求被告給付鐵
    路局財產上損失及員工體傷之損失部分，除符合系爭契約基
    本條款第9 條第4 項不保事項，亦符合系爭契約基本條款第
    9 條第2 項及第3 項不保事項。從而，被告抗辯本件事故，
    符合不保事項，其無須給付保險金予原告等語，自有理由。
四、綜上所述，本件原告基於保險契約之法律關係，請求被告應
    給付4,378,672 元，及自訴狀繕本送達翌日起至清償日止，
    按年息5%計算之利息，為無理由，應予駁回。又原告之訴既
    經駁回，則其假執行之聲請即失所附麗，自應一併予駁回。
五、據上論結，本件原告之訴為無理由，依民事訴訟法第78條，
    判決如主文。
中    華    民    國    99    年    4     月    16    日
                  民事第一庭  法    官  張茹棻
上為正本係照原本作成。
如不服本判決，應於送達後20日內，向本院提出上訴狀並表明上
訴理由，如於本判決送達前提起上訴者，應於判決送達後10日內
補提上訴理由書（須附繕本）。
中    華    民    國    99    年    4     月    16    日
                              書 記 官  黃美秀

司法院資訊處製作；財團法人民間司法改革基金會備份。
